臺灣高等法院高雄分院刑事判決　　93年度上訴字第915號
　上　訴　人　台灣高雄地方法院檢察署檢察官
　上　訴　人
　即　被　告　壬○○
　被　　　告　甲○○
上列上訴人因被告等偽造文書等案件，不服臺灣高雄地方法院92
年度訴字第740號中華民國93年7月30日第一審判決（起訴案號：
臺灣高雄地方法院檢察署90年度偵字第22218號，移送併辦案號
：同檢察署92年度偵字第6395、15262號，台灣台北地方法院檢
察署91年度偵字第17091號），提起上訴，本院判決如下：
    主  文
原判決撤銷。
壬○○、甲○○共同連續意圖為自己不法之所有，而侵占對於業
務上所持有之物，壬○○處有期徒刑貳年，甲○○處有期徒刑壹
年捌月。
偽造聯邦銀行高雄分行匯款水單影本參紙（均署名SHERRIE WU、
編號分別為NEAF9XU00661、NEAFYXU0 0811 、NEAF9XU00750），
及加拿大加鼎銀行收據影本壹紙，均沒收。
    事  實
一、壬○○係位於高雄市苓雅區○○○路206號11樓之9之「博陞
    國際股份有限公司」（以下簡稱博陞公司）之實際負責人，
    其妻甲○○則係該公司之業務經理。該公司係經營留學服務
    及旅遊諮詢服務等業務，並與位於台北市○○○路○段 205
    號800 室之「楓葉國際顧問有限公司」（以下簡稱楓葉公司
    ）合作代辦本國國民移居國外之相關業務，壬○○、甲○○
    2 人並負有代繳辦理移民客戶所支付移民基金、訂金及規費
    等費用之義務，均為從事業務之人。該公司客戶丁○○、乙○○、戊○○、辛○○、丙○○、庚○○、癸○○等人因欲
    辦理加拿大移民，分別於附表所示之時間，與博陞公司簽訂
    商業移民、投資移民委任合約書，並電匯或交付如附表(一)所
    示之金額至博陞公司所開設之聯邦銀行忠孝分行及高雄分行
    之帳戶內，欲由博陞公司轉匯至加拿大加鼎銀行指定帳戶作
    為移民基金費用。詎壬○○、甲○○竟共同基於意圖為自己
    不法所有及行使偽造私文書之概括犯意聯絡，未實際將客戶
    匯交之金額轉匯，並推由甲○○在公司將之前客戶完成匯款
    至加拿大加鼎銀行之真實匯款單及收據，以剪貼影印之方法
    ，偽造聯邦銀行高雄分行之匯款水單影本3紙，及加拿大加
    鼎銀行收據影本1紙，連續以傳真方式提示予如附表(一)所示
    之乙○○、戊○○及附表(二)所示之己○○等人而行使之，以
    取信於乙○○等人，而利用業務上持有之便，以變易持有為
    所有之意思，將附表(一)侵占金額欄之款項予以侵占入己，其
    侵占總金額計為819萬3,124元，並足以生損害於聯邦銀行、
    加拿大加鼎銀行及丁○○、乙○○等人。嗣因丁○○等人之
    移民案件遲遲未有結果，向加拿大加鼎銀行查詢結果，發現
    渠等所繳交之移民基金費用並未匯入該銀行指定帳戶內，遂
    向調查機關檢舉而查獲上情。
二、案經法務部調查局高雄市調查處移送臺灣高雄地方法院檢察
    署檢察官偵查起訴及移送併案。
    理  由
一、訊之被告壬○○、甲○○於原審已坦承有將移民基金部分之
    款侵占使用及偽造匯款單（見原審卷第113 、114 頁），本
    院審理時被告甲○○亦坦承有將移民基金部分之款侵占使用
    ，核與被害人丁○○、乙○○、戊○○、辛○○、癸○○、
    庚○○等人於本院審理時指訴移民基金款被侵占之情節大致
    相符，又被害人等與博陞公司簽約辦理加拿大投資移民及匯
    交如附表所載款項之事實，亦有博陞公司委任合約書、匯款
    委託書及回條、博陞公司收據等附卷可憑，又被告壬○○、
    甲○○確未將客戶繳交之移民基金金額匯入加拿大加鼎銀行
    指定帳戶，有加拿大加鼎銀行所出具之證明可憑，復有被告
    甲○○偽造之聯邦銀行高雄分行匯款水單、加拿大加鼎銀行
    收據影本在卷可稽，足見被告壬○○、甲○○2人確有侵占
    各被害人所繳之移民基金，其向各被害人收款金額扣除所支
    出費用後之侵占金額經核算如附表(一)所示，事證明確，被告
    壬○○、甲○○2人犯行均已堪認定。
二、按行使影本，作用與原本相同，應論以行使偽造私文書罪（
    最高法院70年度台上字第1107號判例參照）；又被告壬○○
    、甲○○係從事經營代辦移民業務，負有保管代繳公司客戶
    繳交移民資金之業務，竟利用職務之便，侵占業務上所持有
    之客戶繳交之移民基金款項，並偽造聯邦銀行之匯款水單及
    加拿大加鼎銀行收據影本。是核被告壬○○、甲○○2 人所
    為，均係犯刑法第216條、第210條之行使偽造私文書罪及第
    336條第2項之業務侵占罪。被告壬○○、甲○○共同偽造聯
    邦銀行匯款水單及加拿大加鼎銀行收據私文書之低度行為，
    已為行使私文書之高度行為所吸收，不另論罪。被告壬○○
    、甲○○2人就侵占及行使偽造文書犯行，有犯意聯絡及行
    為分擔，均為共同正犯。被告等同時向乙○○行使偽造之聯
    邦銀行高雄分行匯款水單影本及加拿大加鼎銀行收據影本，
    同時侵害前開二銀行之法益，係一行為觸犯數罪名，此部分
    應論以想像競合犯。被告壬○○、甲○○先後多次業務侵占
    、行使偽造私文書犯行，時間緊接，所犯係犯罪構成要件相
    同之罪，顯係基於概括犯意為之，應依連續犯之規定各論以
    一罪。被告壬○○、甲○○2 人所犯上開業務侵占、行使偽
    造私文書二罪間，具有方法、結果之牽連關係，應依刑法第
    55 條 之規定，從一重以業務侵占罪論處。公訴人雖未就被
    告壬○○偽造私文書部分之犯行起訴，亦未就被告壬○○、
    甲○○2 人侵占如附表(一)編號六、七（被害人癸○○、庚○○部分）之侵占犯行起訴，及未就侵占乙○○、戊○○2 人
    款項各超過183 萬元部分起訴，惟此部分與起訴之業務侵占
    部分，分別具有牽連犯、連續犯之裁判上一罪關係，均為起
    訴效力所及，本院自應併予審判，附此敘明。
三、公訴意旨另以：被告壬○○、甲○○尚有侵占如附表(二)所載
    被害人己○○於89年 8月22日所匯款項197萬8,000元，及侵
    占被害人陳振誠、周碧蓉所繳交共約30餘萬元（見90年度偵
    字第22218號卷第7、8頁）、黃國燦所繳交之約40餘萬元（
    見90年度偵字第22218 號卷第16至18頁收据），與另侵占被
    害人丁○○除附表(一)編號一金額以外超過部分之金額約65萬
    餘元，辛○○除附表(一)編號四金額以外超過部分之金額約21
    萬餘元，丙○○除附表(一)編號五金額以外超過部分之金額約
    28萬餘元，因認被告壬○○、甲○○此部分亦涉有刑法第
    336條第2項之業務侵占罪嫌。經查：(1)被告壬○○、甲○○
    以替人辦理移民業務為由，於88年 6月11日與被害人己○○
    簽定代辦移民加拿大契約，侵占被害人己○○交付之金額共
    208萬8,500元之行為，前經被害人己○○提出侵占告訴後，
    業由臺灣台北地方法院檢察署檢察官於91年 5月29日以91年
    度調偵字第 335號為不起訴處分確定在案，有上開不起訴處
    分書附卷可憑（見原審卷第 131頁）。本件公訴人起訴被告
    壬○○、甲○○ 2人侵占被害人己○○部分，與前開經不起
    訴處分之事實，為事實上同一案件，復查無刑事訴訟法第
    260 條所定之再行起訴事由，此部分因公訴意旨認與論罪部
    分具有連續犯之裁判上一罪關係，爰不另為不受理之諭知。
    (2)關於被害人陳振誠、周碧蓉部分，雖據公訴人提出聲明書
    及匯款通知書各 1紙為證，又被害人黃國燦、丙○○部分，
    雖據提出黃國燦於偵查中之指述及 2人之委任合約書、收據
    等為憑。然訊據被告壬○○、甲○○均堅決否認前揭侵占犯
    行，均辯稱：係因陳振誠、周碧蓉、黃國燦、丙○○於中途
    解約，放棄移民申請，故依約無法辦理退費等語，核與前述
    被害人所述確實中途均與被告解除合約之情節相符，而依雙
    方之委任合約書第 4條約定，如被害人自行放棄申請自不得
    主張退費，有該委任合約書附卷可參，足認被告壬○○、甲○○所辯應堪採信。(3)又被告2人已支付規費等（見附表(一)
    支付費用欄），此有其等提出之費用收據等文件可憑（見本
    院卷二第 128頁以下），此部分自應予扣除，且查無証据証
    明被告壬○○、甲○○有侵占被害人丁○○除附表(一)編號一
    金額以外超過部分之金額約65萬餘元，辛○○除附表(一)編號
    四金額以外超過部分之金額約31萬餘元，丙○○除附表(一)編
    號五金額以外超過部分之金額約27萬餘元（起訴書認被告 2
    人亦侵占此超過部分），此外復查無其他積極確切足資證據
    證明被告壬○○、甲○○確有侵占此部分客戶所繳交款項之
    犯行，此部分犯罪不能證明，惟因起訴意旨認前開被害人丁○○、辛○○、丙○○金額超過附表(一)侵占金額欄部分，與
    前述論罪部分具有全部內之一部關係及連續犯之裁判上一罪
    關係，此部分爰不另為無罪之諭知；至其餘被害人陳振誠、
    周碧蓉、黃國燦部分，既未經起訴，公訴人認為起訴效力所
    及，尚有未洽，附此敘明。
四、原審予以論科，固非無見，惟查原審所認定之侵占數額，未
    將如附表(一)支付費用欄所示被告壬○○、甲○○所支付出去
    之費用扣除，尚有未洽；又被告壬○○、甲○○侵占客戶移
    民基金之金額尚鉅，使被害人等損失慘重，迄今仍未和解賠
    償被害人等，原審遽將被告甲○○判處緩刑，致被害人等不
    服，亦有未當，檢察官据被害人等聲請上訴指摘被告甲○○
    部分判處緩刑不當，為有理由，指摘被告壬○○部分原判決
    量刑過輕，及被告壬○○上訴指摘原判決量刑過重，則為無
    理由，惟原判決既有可議，自應予撤銷改判。審酌被告壬○○、甲○○經營代辦投資移民公司，竟趁機將客戶所交投資
    移民之資金予以挪用侵吞，不法侵占所得高達數百萬元，使
    被害人等損失慘重，迄今仍未和解返還侵占款予客戶，亦未
    取得全部被害人等之諒解，其等犯後已坦承大部分犯行等一
    切情狀，分別量處壬○○處有期徒刑 2年，甲○○處有期徒
    刑1年8月。偽造之署名SHERRIE WU之聯邦銀行高雄分行匯款
    水單影本3紙（編號：NEAF9X U00661、NEAFYXU00811、NEAF
     9XU00750）及 加拿大加鼎銀行收據影本1 紙，均係被告壬○○、甲○○所有供犯罪所用之物，業經被告甲○○供明在
    卷，雖未扣案，惟無證據證明業已滅失，爰依刑法第38 條
    第1 項第2 款規定，併予宣告沒收。
據上論斷，應依刑事訴訟法第369 條第1 項前段、第364 條、第
299 條第1 項前段，刑法第28條、第56條、第216 條、第210 條
、第336 條第2 項、第55條、第38條第1 項第2 款、罰金罰鍰提
高標準條例第1條前段，判決如主文。
本案經檢察官陳新慶到庭執行職務。
中　　華　　民　　國　　94　　年　　2 　　月　　5 　　日
                  刑事第六庭審判長法  官  王憲義
                                  法  官  范惠瑩
                                  法  官  張盛喜
以上正本證明與原本無異。
如不服本判決應於收受本判決後10日內向本院提出上訴書狀，其
未敘述上訴理由者，並得於提起上訴後10日內向本院補提理由書
狀（均須按他造當事人之人數附繕本）「切勿逕送上級法院」。
　　　　　　　　　　　　　　　　　書記官  楊茱宜
中　　華　　民　　國　　94　　年　　2　　月　　 14　  日
附錄本案論罪法條：
刑法第210條
偽造、變造私文書，足以生損害於公眾或他人者，處5年以下有
期徒刑。
刑法第216條
行使第210條至第215條之文書者，依偽造、變造文書或登載不實
事項或使登載不實事項之規定處斷。
刑法第336條
對於公務上或因公益所持有之物，犯前條第1項之罪者，處1年以
上7年以下有期徒刑，得併科5,000元以下罰金。
對於業務上所持有之物，犯前條第1項之罪者，處6月以上5年以
下有期徒刑，得併科3,000元以下罰金。
前2項之未遂犯罰之。
附表(一)：
┌─┬──┬───┬───────┬─────┬────┬────┬─────┐
│編│簽約│被害人│匯款時間及金額│總付款金額│支付費用│侵占金額│ 被告行使 │
│號│時間│      │              │  （Ａ）  │ （Ｂ） │（A－B）│ 偽造文書 │
├─┼──┼───┼───────┼─────┼────┼────┼─────┤
│一│87年│丁○○│(1)87年12月28日│306萬6,080│支付楓葉│共240萬 │          │
│  │11月│      │匯104萬9,230元│元        │公司費用│9,380元 │          │
│  │間  │      │(2)89年10月30日│          │及規費等│        │          │
│  │    │      │匯201萬6,850元│          │共65萬6,│        │          │
│  │    │      │              │          │700元   │        │          │
├─┼──┼───┼───────┼─────┼────┼────┼─────┤
│二│88年│乙○○│(1)88年2月11日 │217萬7,975│支付楓葉│共184萬 │89年2月2日│
│  │ 2月│      │ 交付現金1萬元│元        │公司費用│9,125元 │行使偽造之│
│  │11日│      │(2)88年3月18日 │          │及規費等│        │聯邦銀行高│
│  │    │      │ 交付支票3張兌│          │共32萬8,│        │雄分行匯款│
│  │    │      │ 現33萬7,975元│          │850元   │        │水單（編號│
│  │    │      │(3)89年1月12日 │          │        │        │NEAF9XU006│
│  │    │      │ 匯款183萬元  │          │        │        │61）及加拿│
│  │    │      │              │          │        │        │大加鼎銀行│
│  │    │      │              │          │        │        │收據      │
├─┼──┼───┼───────┼─────┼────┼────┼─────┤
│三│88年│戊○○│(1)88年3月18日 │210萬585元│支付楓葉│共186萬 │89年3月27 │
│  │ 3月│      │ 交付支票三張 │          │公司費用│  985元 │日行使偽造│
│  │18日│      │ 兌現27萬585元│          │及規費等│        │之聯邦銀行│
│  │    │      │(2)89年3月23日 │          │共23萬9,│        │高雄分行匯│
│  │    │      │ 匯款183萬元  │          │600元   │        │款水單（編│
│  │    │      │              │          │        │        │號NEAF9XU0│
│  │    │      │              │          │        │        │0750）    │
├─┼──┼───┼───────┼─────┼────┼────┼─────┤
│四│88年│辛○○│(1)88年3月24、 │96萬8,040 │支付楓葉│共65萬  │          │
│  │ 3月│      │ 26日、4月15日│元        │公司費用│7,876元 │          │
│  │23日│      │ 匯34萬4,400元│          │及規費等│        │          │
│  │    │      │(2)88年12月2日 │          │共31萬  │        │          │
│  │    │      │ 匯20萬3,640元│          │ 164元  │        │          │
│  │    │      │(3)89年9月間、 │          │        │        │          │
│  │    │      │ 90年4月間交付│          │        │        │          │
│  │    │      │ 共42萬元     │          │        │        │          │
├─┼──┼───┼───────┼─────┼────┼────┼─────┤
│五│88年│丙○○│(1)88年3月8日、│39萬7,700 │支付楓葉│共12萬  │          │
│  │ 2月│      │ 89年5月24日交│元        │公司費用│ 364元  │          │
│  │26日│      │ 付11萬4,000元│          │及規費等│        │          │
│  │    │      │(2)88年3月17日 │          │共27萬7,│        │          │
│  │    │      │ 匯28萬3,700元│          │336元   │        │          │
├─┼──┼───┼───────┼─────┼────┼────┼─────┤
│六│89年│癸○○│(1)89年2月1日交│43萬3,000 │支付楓葉│共23萬  │          │
│  │ 1月│      │ 付30萬8,000元│元        │公司費用│8,300元 │          │
│  │28日│      │(2)90年10月28日│          │及規費等│        │          │
│  │    │      │交付加幣5000元│          │共19萬4,│        │          │
│  │    │      │（折合新台幣  │          │700元   │        │          │
│  │    │      │ 12萬5,000元）│          │        │        │          │
├─┼──┼───┼───────┼─────┼────┼────┼─────┤
│七│88年│庚○○│(1)88年3月20日 │133萬9,900│支付楓葉│共105萬 │          │
│  │ 3月│      │ 付款5萬元    │元        │公司費用│7,094元 │          │
│  │18日│      │(2)88年4月24日 │          │及規費等│        │          │
│  │    │      │ 付22萬4,900元│          │共28萬2,│        │          │
│  │    │      │(3)88年12月30日│          │806元   │        │          │
│  │    │      │ 匯11萬5,000元│          │        │        │          │
│  │    │      │(4)90年5月4日  │          │        │        │          │
│  │    │      │ 匯款20萬元   │          │        │        │          │
│  │    │      │(5)90年5月15日 │          │        │        │          │
│  │    │      │ 匯款75萬元   │          │        │        │          │
├─┼──┼───┼───────┼─────┼────┼────┼─────┤
│  │    │      │              │          │        │以上合計│          │
│  │    │      │              │          │        │共819萬 │          │
│  │    │      │              │          │        │3,124元 │          │
└─┴──┴───┴───────┴─────┴────┴────┴─────┘
附表(二)：被告偽造聯邦銀行匯款水單取信己○○涉偽造文書部分
┌─┬──┬───┬───────┬─────┬─────┬────┐
│編│簽約│被害人│匯款時間及金額│退還款金額│ 被告行使 │ 備  註 │
│號│時間│      │              │          │ 偽造文書 │        │
├─┼──┼───┼───────┼─────┼─────┼────┤
│一│88年│己○○│89年8月22日匯 │被告壬○○│90年2月2日│侵占部分│
│  │ 6月│      │款197萬8,000元│於90年3月3│行使偽造之│已經不起│
│  │11日│      │              │0日退還130│聯邦銀行高│訴處分確│
│  │    │      │              │萬212元   │雄分行匯款│定      │
│  │    │      │              │          │水單（編號│        │
│  │    │      │              │          │NEAFYXU008│        │
│  │    │      │              │          │11）      │        │
└─┴──┴───┴───────┴─────┴─────┴────┘
